最高法院刑事判決　　　　　　　　　　　　　　　九十一年度台上字第五八六四號
　　上　訴　人　甲○○
　　　　　　　　乙○○
右上訴人等因偽造文書案件，不服台灣高等法院中華民國八十九年七月十一日第二審
更審判決︵八十八年度上更(一)字第三三三號，起訴案號：台灣板橋地方法院檢察署八
十五年度偵字第一六一五四、一四二六二號︶，提起上訴，本院判決如左：
    主  文
原判決關於甲○○、乙○○部分撤銷，發回台灣高等法院。
    理  由
本件原判決認定上訴人乙○○係台北市○○區○○街一六一號台灣省政府環境保護處
北區環境保護中心︵下稱北區環保中心︶會計員，上訴人甲○○係雇員，均係依據法
令從事於公務之人員，北區環保中心於民國八十三年以前，假日白天均排定女性職員
值班，平時晚上則由男性職員值班，七十九年間之值班人員，則應在值日記事簿就﹁
當日記事﹂、﹁處理經過﹂為記載，並為簽名蓋章後，送交該中心人事室、人事室(二)
人員轉呈該中心主任核閱，八十一年間之值班人員則應在值日日記簿上就﹁收文登記
﹂、﹁公餘進出人員登記﹂、﹁交待事項﹂、﹁辦公處所檢查﹂、﹁一般記事﹂、﹁
物品交待﹂為記載，並為簽名蓋章後，送交該中心人事管理員、人事助理員轉呈該中
心主任核閱，詎甲○○、乙○○竟分別與邱來于基於犯意聯絡，於該中心分別排定於
七十九年十一月二十五日由甲○○值班、八十一年七月十九日由乙○○值班時，均由
工友邱來于︵業經原審判刑確定︶代為值班，並由邱來于在值日公務員職務所掌之值
日記事簿及值日日記簿之公文書上，先後載以甲○○、乙○○之簽名，藉此表示甲○
○、乙○○有值班之不實事項，再接續提出於北區環保中心人事室、人事室(二)等單位
，而行使此職務上為不實登載之文書，均分別足生損害於北區環保中心對值班人事管
理之正確性等情。因而撤銷第一審科刑之判決，仍論處上訴人二人共同行使公務員明
知為不實之事項，而登載於職務上所掌之公文書，足以生損害於公眾罪刑。固非無見
。
惟查：︵一︶、證據之取捨及其證明力如何，固屬於事實審法院自由判斷之職權，但
此項自由判斷職權之行使，仍應受經驗法則與論理法則之支配，否則即有違背證據法
則之違背法令。本件原判決於理由欄一，以上訴人二人既非親自在值日記事簿上簽名
而由邱來于代簽，此不利於其等之事實，必以能證明其等確有依規定實際值班，始足
認定邱來于之代簽名係基於其等之授權，而證人即在上訴人二人上開值班日前後交接
班之職員許峰富、蕭人恭、鄭則華於第一審所證，均未能證明確曾分別與上訴人二人
有交接班之事實，因而為上訴人二人不利之認定。然依卷內資料，第一審審理時，證
人即與甲○○交班之許峰富係證述，值班均辦理交接，印象中並無值班人員未辦理交
接之情事；接班之蕭人恭證稱，事隔多年，其值班一定會辦理交接，有時會看到甲○
○在辦公室值班︵第一審卷第一七一頁正、反面︶；另證人即與乙○○交班之易國楨
，於告發人毛嘉春另案告發乙○○涉犯貪污檢察官偵查時供證，八十一年七月十九日
上午乙○○有無接值班已沒印象，伊認為當時接班均很正常，一定是有人來接值我才
會離開，也應是陳小姐，有該筆錄影本可稽，於本案偵查中亦證述，其上開證言並未
偽證，其值班亦曾請人代簽名等語︵偵字第一六一五四號卷第一一四頁反面、第一一
五頁正面、第一二○頁正、反面︶；證人即與乙○○接班之鄭則華證謂，一般交接才
會離開，當天有無與陳女交接，時間太久，沒印象，不確定等語；另證人即於八十一
年七月十二日與嚴淑英（原判決論處罪刑後，未上訴確定）交班之劉思聰證稱，嚴淑
英是否有接班時間已久，其不能確定，但有在假日看過嚴淑英來值班；證人即同日與
嚴淑英接班之李維豐證謂，印象中曾與嚴淑英接班，嚴淑英無脫班或有人代班之情形
︵第一審卷第二一五頁正、反面︶；原判決就易國楨所為有利於乙○○之證言是否足
以採納，並未於理由中說明，已有理由不備，且綜合上開證人之證詞，就乙○○、甲
○○、嚴淑英有無於各該日值班所為之證詞均以時間太久，沒印象或印象中等為其證
詞之依據，似無不同。但原判決於理由一之(三)先以許峰富、蕭人恭、鄭則華所為證詞
，未能證明上訴人二人確有交接班之事實，而認其等證詞不足為上訴人二人有利之認
定︵原判決第六頁最後一行至第七頁第七行︶，但於理由欄三之(一)則以李維豐、劉思
聰上開證言，而認嚴淑英確有於該日值班而為嚴淑英此部分有利之認定︵原判決第九
頁第七行至第十五行︶。對於同樣之供述證據，就其取捨及其證明力判斷之職權行使
，前後竟為不同之論斷，其採證難謂無違背論理法則之違誤。︵二︶、有罪之判決書
，其所記載之事實及理由，前後必須互相一致，否則即屬理由矛盾，其判決當然違背
法令。原判決於事實欄及理由欄一之(四)，均認上訴人二人未親自值班，而委由邱來于
值班，竟由邱來于於值日記事簿上簽其等名字，均足以使該北區環保中心對值班人事
管理正確性生損害，因而認其等此部分所為係犯刑法第二百十六條、第二百十三條之
罪刑。如果無訛，其等既明知未為值班而委由邱來于代班，足生損害於該中心對值班
人事管理之正確性，則上訴人二人何能再以各自名義申請值班費及加班費而謂無生損
害之虞？自非無疑。乃竟又於理由欄三之(二)及(三)，以上訴人二人雖委由邱來于值班，
但值班並無專屬性，請人代為值班，對北區環保中心無生損害之虞，且請人代值班者
可依原值班人員薪俸請領值班費及加班費，其等據此以個人名義申請值班費及加班費
，無使該中心核發值班費及加班費生不正確結果，而對於上訴人二人此部分行為不另
為無罪之諭知。其前後論斷，亦有矛盾，自屬違法。以上或為上訴意旨所指摘，或為
本院得依職權調查之事項，應認原判決仍有撤銷發回更審之原因。原判決說明上訴人
二人不另為無罪諭知部分，基於審判不可分之原則，應一併予以發回。
據上論結，應依刑事訴訟法第三百九十七條、第四百零一條，判決如主文。
中      華      民      國    九十一    年      十      月     十七     日
                              最高法院刑事第十二庭
                                  審判長法官  張  淳  淙
                                        法官  謝  俊  雄
                                        法官  蘇  振  堂
                                        法官  張  春  福
                                        法官  呂  丹  玉
      右正本證明與原本無異
                                              書  記  官
中      華      民      國    九十一    年      十      月    二十四    日
